臺灣高等法院高雄分院刑事裁定　　　　　　　　　　　九十三年度聲再字第四七號
　　再審聲請人
　　即受判決人　甲○○
　　代　理　人　林復宏律師
右聲請人因違反選舉罷免法案件，對於本院九十二年度上訴字第一二號中華民國九十
二年五月二十六日確定判決（臺灣高雄地方法院九十一年度訴字第三五三九號、臺灣
高雄地方法院檢察署九十一年度選偵字第二二九、二八四號），聲請再審，本院裁定
如左：
      主  文
再審之聲請駁回。
      理  由
一、再審聲請意旨略以：
  (一)第二審確定判決對受判決人甲○○犯罪事實之認定顯有錯誤，本案緣起於有人向
    調查局檢舉，調查員乃搜索鄭明進處並扣押記事簿一本，次搜索鄭文宗處而扣押
    賄款新台幣（下同）二萬元，再搜索楊土蓮處且扣押現金三萬元，之後傳訊鄭文
    宗後即羈押鄭明進，而關鍵證人楊土蓮、鄭明進等人於搜索後最短期間被約談，
    其應訊之心情慌恐不安，自無從以串供勾結，其供述應屬可信，而據其當時所述
    供詞，足以證明受判決人在司法機關搜索時，尚未實際命令鄭明進賄選買票，亦
    未與鄭明進洽定買票事宜，當然不可能授權鄭明進墊款代為買票賄選，而出資五
    萬元交與鄭文宗者，乃鄭明進自己所作決定，尚未與甲○○溝通協議，尚無證據
    證明甲○○參與其事，況甲○○與鄭文宗、楊土蓮等人僅一面之緣，雖因鄭明進
    之引見相識，但僅止於請託拉票而已，尚未談及買票賄選之事。因此，受判決人
    在本案當不構成犯罪。
  (二)本案最具關鍵性之證人楊土蓮經確定判決採信其最不利於受判決人之說詞，然經
    聲請人多方了解，已查得楊土蓮為調查局之線民，不僅是檢舉人之身分而已，其
    既為調查局之線民，卻願擔任鄭明進之小樁腳，而非法從事為被告買票賄選，則
    當時顯具有詐騙鄭明進之作為，並可知楊土蓮收款之目的並非樁腳買票性質，旨
    在取證，其收款與鄭明進及其樁腳鄭文宗之付款項目的不同，自不得視為犯罪既
    遂之贓物，判決忽略其間收受金錢目的之差異，其於事實之認定顯然錯誤，請求
    向調查局查明楊土蓮在調查局運用之身分，調閱其參加該局運用人員之登記資料
    ，並飭令調查局說明楊某之檢舉人身分。
  (三)另鄭明進在一、二審法院審理中，已再三說明五萬元買票賄款乃其自己之決定與
    付出，與受判決人甲○○無關。本案受判決人自始至終否認授權鄭明進買票賄選
    ，則真相如何，二人應對質為當然，但審理法院並未准許受判決人與鄭明進為對
    質詰問，事實真相仍難明白。其次，調查局所搜獲之鄭明進筆記簿末頁，雖記有
    甲○○前次市議員選舉時在店鎮里之得票數及預定開拓之票數，但不得妄予引伸
    為買票計畫，或作天馬行空之奇想解釋，二審確定判決任意曲解，可知其認定事
    實顯然有誤。因此，請求再查核原筆記本末頁之真意，及傳訊受判決人與鄭明進
    互為對質詰問，以作為證據方法。
  (四)證人馮國華為甲○○參加議員選舉競選總部選召集人，證人洪正俊則是競選總部
    前鎮區之連絡人，對於被告競選作業最為清楚，為明瞭甲○○是否有授意賄選，
    應有傳訊其二人之必要，按證人之證言可作為新證據之理由，參最高法院四十六
    年台抗字第八號判例可知，此一證言於前審即已存在，惜未予傳作證，爰依法聲
    請傳訊其二人以其證言為證據。
  (五)另被告鄭明進在偵審中所作證詞相差頗大，尤其鄭明進有糖尿病、高血壓之宿疾
    ，在押期間其血糖、血壓指數不斷上升，以致神智不清，則其當時之偵訊筆錄實
    屬可疑，不宜採信，而法院則以其偵查中之證詞作為甲○○定罪基礎，實有違誤
    ，聲請調查鄭明進羈押期間之血糖血壓等病歷資料作為證據方法。總之，法院因
    證據調查之違失，以致認定事實錯誤，違法作成確定判決，殊屬不合，特此依法
    聲請再審云云。
二、按因發見確實之新證據，足認受有罪判決之人應受無罪、免訴、免刑或輕於原判
    決所認罪名之判決者，得聲請再審，固為刑事訴訟法第四百二十條第一項第六款
    所明定。基於再審制度之目的，一方面尊重確定判決之確定力，維護法的安定性
    ；一方面貫徹實體之真實發現主義，維護公平與正義，為調和上開二大基本原則
    ，必其事實之錯誤，達難以容忍之程度，始得為再審之理由，非謂一切事實認定
    之錯誤，或一切新證據，均得為再審之原因。是所謂「發現確實之新證據」，係
    指該證據於事實審法院判決前業已存在，為法院及當事人所不知，不及調查斟酌
    ，至其後始行發現，且就證據本身形式上觀察，固不以絕對不須經過調查程序為
    條件，但必須顯然可認為足以動搖原有罪之確定判決，而為受判決人無罪、免訴
    、免刑或輕於原判決所認罪名之判決者為限。亦即該「新證據」須可認為確實具
    有足以動搖原確定判決，而對受判決人為更有利判決之「確實性」外，尚須具備
    該證據係在事實審法院於判決前已存在，因未經發現，不及調查斟酌，或審判時
    未經注意，至其後始行發現之「嶄新性」特質，二者均屬不可或缺。倘若未具備
    上開「確實性」與「嶄新性」二種聲請再審新證據之特性，即不能據為聲請再審
    之原因。
三、經查，聲請意旨(一)(三)敘述證人楊土蓮、鄭明進初訊之證詞較為可信，或搜索查扣
    鄭明進之筆記薄末頁所載甲○○在店鎮里得票數及預定開拓票數，不應任意曲解
    而認定有誤，請再傳訊證人楊土蓮、鄭明進與聲請人對質詰問，或查核筆記真意
    云云。然按裁判之具有最終性，係以確保法的確實性及安定性，為形式及實體的
    確定力基礎。判決一經確定，本於法的安定性之要求，原不應再有所爭執，惟其
    判決所認定之事實有誤，如絕對不許糾正，則又與正義有背，法的安定性與真實
    發見不無牴觸。法律雖非確保判決之不變性，惟是否誤判，難有一定之基準，且
    後判決是否較前判決更具確實性，亦非無疑，況因時間之經過，有利證據之蒐集
    亦增困難，加以程序重複時，證據偽造之危險較高。因之，雖有再審制度之設，
    而其要件自應適用嚴格之基準，此乃刑事訴訟法第四百二十條至第四百二十八條
    所由設，而非得任意就事實認定重為爭執。上開聲請意旨，就確定判決採證認事
    職權之行使及已論斷說明之事項（見原判決第四至十二頁），徒憑己見重複為事
    實上之爭辯，所爭執之證言或物證，因非判決後始發現，顯未具備「嶄新性」，
    核與同法第四百二十條第一項第六款所定「發現確實之新證據」之要件不合，殊
    非適法之再審理由。
四、又查，聲請意旨(二)(五)請求調查證人楊土蓮是否為調查局之線民，或證人鄭明進羈
    押期間之病歷資料，以查明楊土蓮收款之目的究係買票或取證，或鄭明進證言是
    否具有可信性。然所謂「確實」之新證據，係指不須經過調查，從證據本身形式
    上觀察，無顯然瑕疵而足以動搖原確定判決者而言。聲請人僅憑多方了解而指稱
    證人楊土蓮為調查局線民，或以證人鄭明進證詞有異，而認其神智不清，未提出
    任何證據資料以供本院形式上觀察，即非具備足以動搖原確定判決之「確實性」
    甚明。末查，聲請意旨(四)請求傳訊證人馮國華、洪正俊，以查明聲請人當時是否
    授意賄選。但人證係以證人之證言為證據資料，故以證人為證據方法，以其陳述
    為證明之作用者，除非其於另一訴訟中已為證言之陳述，否則不能以該人證成立
    於判決確定前，而認係新證據（最高法院七十五年台上字第七一五一號判例參照
    ）。聲請人請傳證人馮國華、洪正俊二人證明有利聲請人之事項，既非判決後發
    現之新證據，而為聲請人於判決前所得知，又非不須調查之確實新證據，自不能
    謂為有再審之理由。至於聲請意旨提及最高法院四十六年台抗字第八號判例表示
    證人可作為新證據，惟參照該判例「所謂原判決所憑之證據已證明為虛偽者，除
    已經確定判決證明為虛偽者外，必須有相當證據足以證明其為虛偽，始屬相符」
    ，係針對同法第四百二十條第一項第二款而論。而上開二位證人既未曾出庭作證
    ，即無該條款所謂原判決所憑證言已證明其為虛偽之情形，聲請意旨顯誤會上開
    判例之本旨。
五、綜上所述，再審聲請人聲請另行傳喚證人或調閱資料，乃至質疑原確定判決採證
    有誤之理由，均與刑事訴訟法第四百二十條第一項第六款所謂「發現確實新證據
    」之規定不合。揆諸前揭說明，聲請人右開業經原判決審酌認定之證詞或另傳調
    新證人及資料為新證據而聲請再審，殊非適法。本件並再審之理由，再審之聲請
    應予駁回。
據上論結，應依刑事訴訟法第四百三十四條第一項，裁定如主文。
中     華     民     國      九十三    年       五     月      十八     日
                              臺灣高等法院高雄分院刑事第三庭
                                  審判長法官  周賢銳
                                        法官  黃蕙芳
                                        法官  黃建榮
右正本證明與原本無異。
如不服本裁定應於送達後五日內向本院提出抗告狀。
                                  法院書記官  鄭翠芬
中     華     民     國      九十三    年       五     月      十八     日
